最高法院民事判決　　　　　　一○○年度台上字第一五七二號
上　訴　人　楊祥鑫
　　　　　　楊德玉
　　　　　　楊德清
　　　　　　楊德炎
　　　　　　楊德義
上 列一 人
法定代理人　陳阿只　住同上
上　訴　人　楊永敏　住台南市麻豆區尪祖廟1之30號
　　　　　　楊永田　住同上
　　　　　　楊石在　住同上市西港區西港村21號之8
　　　　　　楊石松　住高雄市鳳山區○○○路208巷45號
　　　　　　楊石富　住同上市○鎮區○○路128之2號
　　　　　　楊孟偉　住台中市○○區○○村○○街11號
共　　　同
訴訟代理人　熊家興律師
　　　　　　李國禎律師
被 上訴 人　柳進　住台南市○○區○○路120號
訴訟代理人　蔡文斌律師
　　　　　　王建強律師
上列當事人間請求給付違約金事件，上訴人對於中華民國九十九
年十一月三十日台灣高等法院台南分院第二審判決（九十九年度
上字第一二七號），提起上訴，本院判決如下：
    主  文
原判決廢棄，發回台灣高等法院台南分院。
    理  由
本件被上訴人主張：上訴人為改制前台南縣麻豆鎮○○段一○六
、一○七、二一六、二一九、二二四、二二五、二二六、三○一
、三○四、三○四─一、三○五、三○六、三○八號土地（下稱
系爭十三筆土地）共有人，應有部分十二分之十一，已逾土地法
第三十四條之一但書所定三分之二比例，得為共有物之出售。上
訴人楊石在經上訴人楊石松、楊石富、楊孟偉、楊祥鑫（下稱楊
石松等四人）之授權，上訴人楊永敏亦經上訴人楊德義、楊德清
、楊德炎、楊永田、楊德玉（下稱楊德義等五人）之授權，與誠
富不動產仲介經紀有限公司（下稱誠富公司）簽訂專任委託銷售
契約書，委託誠富公司以總價新台幣（下同）九千萬元，銷售上
開一○六、一○七、二二四、二二五、二二六、三○一、三○四
、三○四─一、三○五號土地（下稱系爭八筆土地），並約定於
誠富公司代收定金時，買賣契約生效。嗣訴外人吳清發與伊於民
國九十八年五月二十五日，各以七千三百萬元、一千九百萬元，
同時購買系爭八筆土地中前五筆（下稱系爭五筆土地）及末三筆
（下稱系爭三筆土地），並分別交付定金二百萬元、一百九十萬
元，買賣契約已成立生效。詎上訴人竟拒不履約，爰依專任委託
銷售契約書第八條第四項前段及第九條第二項之約定，求為命上
訴人應加倍返還定金三百八十萬元及自起訴狀繕本最後送達被上
訴人翌日即九十八年十月十九日起加計法定遲延利息之判決。
上訴人則以：否認授權誠富公司出售系爭八筆土地；誠富公司逾
越授權範圍，擅自收取定金，買賣契約不成立等語，資為抗辯。
原審維持第一審所為上訴人敗訴之判決，駁回其上訴，無非以：
楊德義等五人及楊石松等四人於九十七年十月六日分別簽署授權
書，授權楊永敏、楊石在出售系爭十三筆土地。楊永敏、楊石在
即於同年月八日，分別與誠富公司簽訂「專任委託銷售契約書」
，委託售價為每坪八萬一千五百元，委託期間自九十七年十月八
日至九十八年三月三十日。嗣楊石在同意委託期間延長至九十八
年十月三十日。楊永敏則於九十八年三月三十一日與誠富公司簽
訂「委託銷售／出租契約內容變更同意書」，延長委託期間至九
十八年十二月三十一日，內容變更為僅委託銷售系爭八筆土地，
同年五月二十二日再同意將委託價格變更為四千六百萬元。楊石
在則於同年四月十九日與誠富公司簽「委託銷售／出租契約內容
變更同意書」，內容變更為系爭三筆土地應有部分以總價八百八
十萬元出售，同年五月十三日將系爭八筆土地委託價格變更為總
價四千四百萬元，有被上訴人提出之專任委託銷售契約書二份、
授權書九份及委託銷售／出租契約內容變更同意書四份可稽，並
為兩造所不爭執，堪信屬實。次查系爭三筆土地部分，被上訴人
於九十八年四月一日簽訂買賣議價委託書，以價金一千九百萬元
委託誠富公司議價，議價期間至同年月十五日，嗣同意延長至同
年月三十日，並於同年月二十五日與誠富公司簽訂「買賣定金收
款憑證」，交付一百九十萬元定金，以一千九百萬元買受系爭三
筆土地。另系爭五筆土地部分，吳清發於同年月二十一日簽訂買
賣議價委託書，同意以七千六百零八萬元委託誠富公司向地主議
價，嗣於同年月二十五日與誠富公司簽訂「買賣定金收款憑證」
，以七千三百萬元買受系爭五筆土地，並交付定金二百萬元，此
經證人即誠富公司麻豆分店負責人郭峰誠及姜晨駻證實，並有授
權書、專任委託銷售契約書、委託銷售／出租契約內容變更同意
書、買賣定金收款憑證、買賣議價委託書可稽，且為兩造不爭執
，自堪信實。又查楊石在與楊永敏分別簽訂之專任委託銷售契約
書均記載原先出售之標的物為系爭十三筆土地，而其各自代表出
售之權利範圍，嗣變更出售標的為系爭八筆土地，但未變更權利
範圍，而其各自之權利範圍所出售之價金則分別變更為四千四百
萬元及四千六百萬元，共計九千萬元。被上訴人與吳清發既係於
上訴人與誠富公司之委託期間內，分別出價一千九百萬元及七千
三百萬元，合計九千二百萬元，買受系爭三筆土地及系爭五筆土
地，總價逾上訴人約定之價額，兩造就買賣契約之標的物即系爭
三筆土地及其價金已意思表示合致，並符合上訴人與誠富公司約
定委賣之銷售條件，依上開專任委託銷售契約書第三條第二項及
第八條第二項之約定，系爭買賣契約已有效成立。上開專任委託
銷售契約書第八條第四項前段及第九條第二項約定買賣契約有效
成立後，如因可歸責於委託人之事由，致無法完成買賣者，委託
人應加倍返還買方已支付之定金；買賣雙方價金與條件一致時，
委託人應與受託人所仲介成交之買方另行簽訂不動產買賣契約書
。系爭不動產買賣契約既已成立生效，誠富公司於九十八年七月
七日以存證信函通知上訴人應於同年月十三日至誠富公司營業處
所履行簽約，惟上訴人屆期未出面，嗣被上訴人再委由律師於同
年九月四日以存證信函，要求上訴人應於同年月九日至誠富公司
營業處所履行簽約，上訴人仍未到場，被上訴人主張上訴人不願
補簽書面契約，係可歸責於上訴人之事由，致無法完成買賣，即
無不合。從而，被上訴人依專任委託銷售契約書第八條第四項前
段之約定，請求上訴人加倍返還定金三百八十萬元及加計自附帶
民事起訴狀繕本最後送達上訴人翌日起算之法定遲延利息，為有
理由，應予准許等詞，為其判斷之基礎。
按民國九十七年五月二十三日修正公布【自公布後一年六個月（
九十八年十一月二十三日）施行】前民法第一千一百零一條規定
未成年人之監護人對於受監護人之財產，非為受監護人之利益，
不得使用或處分。為不動產之處分時，並應得親屬會議之允許。
此規定，依同法第一千一百十三條第一項規定於成年人之監護，
準用之。是成年人之監護人對於受監護人之財產，並無以自己名
義處分之權，僅得基於法定代理人之地位，代為處分，且須符合
為受監護人之利益之要件，始得為之。若涉及不動產之處分時，
因對受監護人之利益影響重大，法律乃設有應經親屬會議允許之
限制，如監護人未得親屬會議之允許，即行處分受監護人之不動
產者，該處分行為不生效力。查上訴人楊德義因罹患急性腦血管
病變，致重度肢障，無法自理生活，經台灣台南地方法院於九十
七年九月十九日以九十七年度禁字第二二三號裁定，宣告楊德義
為禁治產人，並指定其配偶楊陳阿只為其法定監護人，業經陳阿
只於第一審陳明（見一審卷一八頁反面），並有上開裁定可稽。
果爾，原審認楊德義於九十七年十月六日簽署授權書，授權楊永
敏出售系爭十三筆土地（含系爭八筆土地），因楊德義已遭宣告
禁治產，喪失行為能力，不得為法律行為，所為授權行為是否有
效，即非無疑。又陳阿只陳稱：授權書係伊代為簽名（見同上卷
一九頁），似僅係代楊德義為簽名。究竟陳阿只有無表明其為楊
德義之法定代理人？授權書是否發生合法代理之效力？陳阿只處
分楊德義所有不動產之行為是否係為楊德義之利益為之？其事先
有無經親屬會議之允許？陳阿只之處分行為是否發生效力？原審
悉未詳予調查推求，審認明晰，遽爾所為不利於上訴人之判決，
自屬違背法令。上訴論旨，指摘原判決不當，求予廢棄，非無理
由。
據上論結，本件上訴為有理由。依民事訴訟法第四百七十七條第
一項、第四百七十八條第二項，判決如主文。
中    華    民    國  一○○  年    九    月   十六   日
                      最高法院民事第二庭
                          審判長法官  葉  勝  利  
                                法官  阮  富  枝  
                                法官  鄭  雅  萍  
                                法官  魏  大  喨  
                                法官  盧  彥  如  
本件正本證明與原本無異
                                      書  記  官  
中    華    民    國  一○○  年    九    月  二十六  日
                                                      Ｅ